【裁判字號】    98,訴,2807
【裁判日期】    990406
【裁判案由】    撤銷股東會決議
【裁判全文】
臺灣臺中地方法院民事判決              98年度訴字第2807號
原      告    丁○○
訴訟代理人    林軍男律師
被      告    總達客運股份有限公司
法定代理人    丙○○
訴訟代理人    吳瑞堯律師
              周思傑律師
              張昱裕律師
受告知訴訟人  戊○○
代  理  人    張昱裕律師
上列當事人間請求撤銷股東會決議事件，於民國99年3月23日言
詞辯論終結，本院判決如下：
    主      文
原告之訴駁回。
訴訟費用新台幣貳萬壹仟參佰零參元由原告負擔。
    事實及理由
壹、程序方面：
一、按當事人法定代理人之代理權消滅者，訴訟程序在有法定代
    理人承受其訴訟以前當然停止。又承受訴訟人於得為承受時
    ，應即為承受之聲明。聲明承受訴訟，應提出書狀於受訴法
    院，由法院送達於他造。民事訴訟法第170條、第175條第1
    項及第176條分別定有明文。本件原告原為被告公司法定代
    理人，其於民國(下同)98年11月4日對被告公司起訴時固以
    監察人陳俐菁為法定代理人，但依公司法第222條規定，監
    察人不得兼任公司董事，而被告公司於98年10月6日召集股
    東臨時會選舉陳俐菁、戊○○、丙○○為董事後，陳俐菁復
    於當日簽署願任董事同意書，則陳俐菁既於98年10月6日就
    任被告公司董事，亦同時喪失被告公司監察人身分，原告逕
    以陳俐菁為被告公司法定代理人，於法自有不合，嗣因被告
    公司其餘2位董事戊○○、丙○○向經濟部申請自行召集董
    事會，獲得許可後，已於98年10月24日合法召集董事會，推
    選丙○○為被告公司董事長，丙○○復於99年1月8日具狀聲
    明承受訴訟，此有被告提出經濟部函、董事會會議記錄、簽
    到表、董事願任同意書及被告公司變更登記表等影本各在卷
    可證，則被告公司法定代理人既已變更為丙○○，而丙○○
    復於99年1月8日具狀聲明承受訴訟，並將該書狀送達原告，
    則依首揭法條規定，被告公司法定代理人丙○○聲明承受訴
    訟，即無不合，應予准許。
二、又民事訴訟法第65條第1項規定：「當事人得於訴訟繫屬中
    ，將訴訟告知於因自己敗訴而有法律上利害關係之第三人。
    」本件被告於98年12月15日言詞辯論期日以言詞聲請將本件
    訴訟告知第3人戊○○、丙○○等2人，本院認為原告提起本
    件訴訟之目的既在撤銷被告公司98年10月6日股東臨時會所
    為「選任戊○○、丙○○、陳俐菁為董事」之決議，則被告
    公司若在本件訴訟受敗訴判決，第3人戊○○、丙○○之董
    事身分即失其依據，可見戊○○、丙○○就本件訴訟應屬法
    律上有利害關係之第3人，被告聲請為告知訴訟，尚無不合
    ，亦應准許。但因第3人丙○○已於被告公司98年12月24日
    董事會獲推選為董事長，其身分等同於被告當事人，故本件
    受告知訴訟人僅列第3人戊○○已足，先予敘明。
貳、得心證之理由：
一、原告方面：
  (一)原告起訴主張其為被告公司股東，被告公司於98年10月6
      日由另一股東戊○○報請經濟部許可自行召集股東臨時會
      ，進行董事改選，股東戊○○、丙○○、陳俐菁等3人在
      該次會議被選任為董事，但該次股東臨時會委託出席之股
      東甲○○，實際僅為股份之登記名義人，股份真正所有人
      為乙○○，而乙○○係於95年12月29日向被告公司原股東
      蔡孟達購買股份後，再借名登記予甲○○名下，惟乙○○
      復於98年8月4日與蔡孟達合意解除該股份買賣契約，乙○○遂於98年9月30日以台中愛國街郵局第507號存證信函通
      知該次股東臨時會召集人戊○○及被告公司各股東，說明
      甲○○無權行使被告公司之股東權利，但該次會議主席戊○○卻置之不理，仍執意進行董事之改選，故該次股東臨
      時會之決議係由非股東之人委託他人代為出席及選舉董事
      ，且甲○○之出席委託書未依公司法第177條第3項規定於
      股東會開會5日前送達被告公司，其委託出席不合法，況
      該委託書是否為甲○○本人出具，亦有疑問，原告已當場
      表示異議，並記明於議事紀錄，爰依公司法第189條規定
      提本件訴訟等情。並聲明：被告公司於98年10月6日股東
      臨時會所為「選任戊○○、丙○○、陳俐菁為董事」之決
      議應予撤銷。
  (二)對被告抗辯之陳述：
   1、被告認為甲○○出具之委託書係其親自簽名用印及交付丙○○乙事，原告否認之，並認為該委託書係偽造。另甲○○之股權為借名登記，依最高法院98年度台上字第1047號
      判決意旨，該借名登記如出於偽造或不實者，該股東即不
      得行使股東權利，而甲○○之股權既已回復為蔡孟達所有
      ，自不得於98年10月6日行使股東權利。倘甲○○代表之
      股權予臨時股東會當日扣除，原告方面之投票不必集中投
      給陳俐菁，而得予分散投票，屆時原告方面可能當選2席
      ，此從戊○○、丙○○得票數各為6480票，若如被告所述
      各應扣除1500票，其等2人得票數下降為4980票，而陳俐
      菁之得票數為11040票，若撥付一半5520票予原告，則原
      告及陳俐菁之得票數均高於戊○○、丙○○2人，原告方
      面得當選2席，故當選席次即有不同，足以改變原來之選
      舉結果。
   2、依證人乙○○之證言，甲○○名下之股份既因解除契約而
      應回復為蔡孟達所有，甲○○祇是證人乙○○之人頭，其
      無權在未經證人乙○○或蔡孟達授意下行使股東權。另證
      人乙○○寄發台中愛國街郵局存證信函，臨時股東會召集
      人戊○○、丙○○及甲○○等人都有收到，但戊○○明知
      甲○○無權委託他人出席股東會，卻仍讓其代表之股份參
      與投票，足以影響選舉結果甚明。
二、被告方面：
  (一)被告公司於98年10月6日召開臨時股東會，當日議程僅改
      選3席董事，監察人並未在改選之列，而陳俐菁原為被告
      公司監察人，其任期應於98年3月31日屆滿，但依公司法
      第217條第2項規定，陳俐菁本得延長任期至改選監察人就
      任止，但陳俐菁於上開股東臨時會以最高票當選董事，依
      公司法第222條規定，監察人不得兼任公司董事，可認陳
      俐菁已於98年10月6日臨時股東會當日明示選擇擔任董事
      而辭卸監察人職務，故陳俐菁在解任監察人職務後，猶於
      98年12月15日以被告公司法定代理人身分代表被告公司出
      庭，並為自認之意思表示，即屬違法，有害及被告之利益
      ，爰依民事訴訟法第48條規定，聲明不承認陳俐菁之代理
      行為，且陳俐菁為原告之配偶，在本件訴訟與原告之利害
      共同，其代理被告公司之陳述，即無可採。
  (二)被告公司股東丙○○於開會前之98年10月2日申請抄錄被
      告公司股東名簿，知悉被告公司股數為800萬股，股東8人
      ，其股東姓名及持股分別為丁○○28萬股、戊○○240萬
      股、陳俐菁80萬股、蔡佩錦40萬股、李樹紅160萬股、黃
      朱妙100萬股、丙○○52萬股、甲○○100萬股，而開會當
      日，全部股東均親自或委託他人出席，其中甲○○委託丙○○、李樹紅委託丁○○、黃朱妙委託代理人李榮譽，出
      席股數為800萬股，已達百分之百，故主席宣布開會及進
      行3席董事選舉事項，再依被告公司選舉權明細表記載各
      股東之選舉權數，分別為丁○○840票、戊○○7200票、
      陳俐菁2400票、蔡佩錦1200票、李樹紅4800票、黃朱妙
      3000票、丙○○1560票、甲○○3000票，選舉結果為陳俐
      菁11040票、戊○○及丙○○各得6480票，均當選為董事
      ，選舉結束後，主席當場裁示製作議事錄及發送各股東簽
      名後，即行散會。另散會後，戊○○、丙○○本擬邀同最
      高票董事當選人陳俐菁召開董事會選出董事長，但遭陳俐
      菁拒絕，故改選後之第1次董事會乃告流會，戊○○、丙○○不得不依法向經濟部申請自行召開董事會。從而被告
      公司臨時股東會之過程並無不法之處。
  (三)原告主張系爭股東會股東甲○○出具之委託書未於股東會
      開會5日前送達公司，違反公司法第177條第3項規定，具
      有撤銷事由云云，然依最高法院71年度台上字第1409號判
      決意旨，公司法第177條第3項規定之5日限制，僅為便利
      公司作業，與代理出席會議之人是否受委任無關，並非強
      行規定，且甲○○於98年9月30日親自在委託書簽名用印
      後即交付受託人丙○○，再由丙○○在開會5日前提交該
      次臨時股東會召集權人戊○○保管，即使未在開會5日前
      送達「仍為原告掌控」之被告公司，自不影響股東委託出
      席之效力。況該次臨時股東會之召開乃原告懈怠職務，遲
      遲不願召開股東會改選董事所致，而丙○○之立場與原告
      相對，若將委託書交付當時仍掌理被告公司之原告，難保
      該委託書不遭原告隱匿毀壞？且該次臨時股東會係股東戊○○申請主管機關經濟部許可後由戊○○自行召集，依公
      司法規定，戊○○在召集該次臨時股東會之事務執行上，
      有權代表被告公司，故丙○○將委託書直接交付該次臨時
      股東會召集權人戊○○，應符合公司法上開規定。
  (四)原告又主張系爭股東會有不具股東身分之甲○○出具委託
      書委託他人參與董事選舉之撤銷事由云云，然依最高法院
      86年度台上字第1730號、91年度台上字第802號及98年度
      台上字第1047號判決意旨，凡列名於股東名簿之股東者，
      即推定為股東，除非被證明該過戶登記出於偽造或不實者
      外，該股東對公司自得主張股東資格而行使股東權利，故
      股東會決議時之股東人數及各股東持有股數，應依照股東
      名簿之記載。準此，依被告提出98年10月2日抄錄股東名
      簿可知，系爭股東會決議時，甲○○之姓名仍登載其上而
      具有股東身分，其自得主張在股東會時具有股東資格而委
      託他人行使股東權利。至原告提出之股權讓渡書、和解書
      、存證信函等文件，均為私文書，被告否認其真正，且縱
      令為真，亦不得持以對抗被告公司，充其量僅在甲○○拒
      不配合辦理股東名簿變更時，另行起訴救濟而已。
  (五)另依公司法第189條之1規定，法院對於撤銷股東會決議之
      訴，認其違反之事實非屬重大且於決議無影響者，得駁回
      其請求，即令原告主張上開各項瑕疵均存在，但依當日股
      東會出席股東及其表決權數，扣除甲○○之部分，仍超過
      法定出席人數及股數，本得合法召開，且依當日開會，全
      體股東之投票均集中在陳俐菁、戊○○、丙○○等3人，
      其他人並無任何得票，若戊○○、丙○○之得票數扣除甲○○之選票各1500票(甲○○3000票，投票時平均分配予
      戊○○、丙○○，各1500票)，其2人得票數減為4980票，
      在別無其他人得票之情形，其2人仍然當選為董事甚明，
      故原告據此請求撤銷該次股東會決議，為無理由。
  (六)並聲明：如主文所示。
三、兩造不爭執事項：
  (一)原告本為被告公司董事長，任期於98年3月31日屆滿，但
      原告遲未召集股東會改選董事，被告公司股東戊○○乃向
      主管機關經濟部申請許可自行召集臨時股東會，並於98年
      10月6日召集臨時股東會，選舉陳俐菁、戊○○、丙○○
      等3人為董事。
  (二)依被告公司98年10月2日股東名簿記載，甲○○仍列名為
      股東，持有股數為100萬股。
四、兩造爭執事項：(參見99年1月19日言詞辯論筆錄)
  (一)甲○○於98年10月6日是否仍為被告公司股東，有權委託
      他人出席臨時股東會？
  (二)甲○○委託他人出席股東會之委託書是否於開會5日前送
      達被告公司？
  (三)甲○○出具之委託書是否偽造？
五、法院之判斷：
  (一)按公司法第189條規定：「股東會之召集程序或其決議方
      法，違反法令或章程時，股東得自決議之日起三十日內，
      訴請法院撤銷其決議。」而股份有限公司之股東，依公司
      法第189條規定訴請撤銷股東會之決議，仍應受民法第56
      條第1項但書之限制，如已出席股東會而其對於股東會之
      召集程序或決議方法未當場表示異議者，不得為之，最高
      法院75年台上字第594號著有判例參照。又公司法第189條
      條所謂決議方法之違反，係指非股東參與決議、特別利害
      關係人加入表決，或出席股東不足法定之定額等，對於決
      議結果有影響之情形而言(參見最高法院86年度台上字第
      3394號判決意旨)。本件被告公司於98年10月6日經由股東
      戊○○向主管機關申請許可自行召集臨時股東會，改選3
      席董事，開會時被告公司股東名簿記載之8名股東全部親
      自或委託他人出席，並全部參與投票選舉，而原告於當日
      既已親自出席臨時股東會，復在會議過程就「股東甲○○
      委託書未於5天前送達公司，且是否股東甲○○親簽無從
      確認」等事項提出質疑，但會議主席戊○○仍繼續進行改
      選董事，並讓股東甲○○委託他人行使之股權參與選舉，
      選舉結果為陳俐菁、戊○○、丙○○等3人當選為被告公
      司董事乙節，為兩造一致不爭執，並有原告提出該次臨時
      股東會議事錄影本在卷為憑，則原告既為已出席臨時股東
      會之股東，其依公司法第189條規定提起撤銷股東會決議
      之訴，參照前揭最高法院判例及判決等意旨，自應以其對
      於股東會之召集程序或決議方法「當場」表示異議者為限
      ，若原告未當場表示異議部分，即不得據此提起撤銷股東
      會決議之訴甚明。從而原告在該次臨時股東會當場提出質
      疑之內容係「股東甲○○委託書未於5天前送達公司」及
      「股東甲○○出具委託書是否親簽」等事項，前者係指股
      東甲○○之股權得否委託他人行使之問題，後者係指股東
      甲○○出具之委託書若屬偽造，則股東甲○○之股權應不
      得在該次臨時股東會行使，此均涉及該次臨時股東會「決
      議方法是否違法」之問題，故原告於被告公司該次臨時股
      東會決議之日起30日內提起本件訴訟，自屬合法。
  (二)又「股東得於每次股東會，出具公司印發之委託書，載明
      授權範圍，委託代理人，出席股東會。」「一股東以出具
      一委託書，並以委託一人為限，應於股東會開會五日前送
      達公司」，公司法第177條第1項、第3項分別設有規定。
      另公司法第177條第3項所定委任書應於股東會開會五日前
      送達公司，不過為便利公司之作業，與代理出席會議之人
      已否受委任無關，亦與同法第172條所定之日數有所不同
      。參以修正後之公司法第177條第3項已將舊有之「非於股
      東會開會前五日送交公司不得出席」之規定刪除之情形以
      觀，此五日之限制，似非強行規定(參見最高法院71年度
      台上字第2409號判決意旨)。本件原告雖主張股東甲○○
      委託他人出席該次臨時股東會之委託書未於開會5日前送
      達被告公司，其委託出席不合法云云，然甲○○委託丙○○出席該次臨時股東會之委託書，係甲○○於98年9月30
      日親自簽名蓋章後交付受託人丙○○，再由受託人丙○○
      將該紙委託書交付該次臨時股東會召集權人戊○○乙節，
      已據證人甲○○、丙○○於本院99年3月2日言詞辯論期日
      分別到庭結證上情明確 (參見該日言詞辯論筆錄第2頁、
      第4頁及第7頁)，則依前揭法條規定及最高法院判決意旨
      ，證人甲○○出具之委託書既為真正，縱令受託人之證人
      丙○○未於該次臨時股東會開會5日前將委託書送達被告
      公司，確有違反公司法第177條第3項之規定，但證人甲○○之委託書並不因此失效，證人丙○○仍得本於該委託書
      代理行使證人甲○○之股東權利，故被告公司將證人甲○○之持股100萬股、選舉權票數3000票計入該次董事選舉
      之總投票數，尚稱正當，原告此部分之主張委無可採。
  (三)另公司法第169條第1項第1款、第2款規定：「股東名簿應
      編號記載各股東之姓名或名稱、住所或居所；各股東之股
      數」，同法第165條第1項、第2項亦規定：「股份之轉讓
      ，非將受讓人之姓名或名稱及住所或居所，記載於公司股
      東名簿，不得以其轉讓對抗公司。前項股東名簿記載之變
      更，於股東常會開會前三十日內，股東臨時會開會前十五
      日內，或公司決定分派股息及紅利或其他利益之基準日前
      五日內，不得為之。」故記名股票之轉讓以過戶為對抗公
      司之要件，其意義在於股東對公司之資格可賴以確定，即
      公司應以何人為股東，悉依股東名簿之記載以為斷。在過
      戶以前，受讓人不得對於公司主張自己係股東，惟一旦過
      戶，則受讓人即為股東，且公司應將其列為股東。蓋股份
      有限公司係由經常變動之多數股東所組成，若不以股東名
      簿之記載為準，則股東與公司間之法律關係將趨於複雜，
      無從確認而為圓滿之處理。是凡於股東名簿登記為股東者
      ，縱未持有公司股票，除被證明該過戶登記出於偽造或不
      實者外，該股東仍得主張其有股東資格而行使股東之權利
      。若其他股東或利害關係人對於股東名簿上所記載之股東
      或股東所持有股份之數額有所爭執，自應另行提起訴訟，
      以資解決，在此之前，股東會決議之股東人數及各股東持
      有股份數，自應依照股東名簿之記載(參見最高法院86年
      度台上字第1730號、91年度台上字第802號及98年度台上
      字第1047號等判決意旨)。本件原告固主張股東甲○○之
      股權係源自於95年12月29日乙○○與蔡孟達間之股權讓渡
      書，係受乙○○委託借名登記在甲○○名下，而乙○○與
      蔡孟達間就該股權讓渡書契約乙事已於98年8月4日合意解
      除契約，故甲○○持有之股權應回復為蔡孟達所有，乙○○亦於98年9月30日寄發台中愛國街郵局第507號存證信函
      通知被告公司各股東，甲○○已無權行使被告公司之股東
      權利，故該次臨時股東會改選董事即有非股東參與董事選
      舉之瑕疵云云，並提出股權讓渡書、和解書及存證信函等
      影本各1件在卷可憑，且經證人乙○○於99年3月23日言詞
      辯論期日到庭結證屬實，惟依被告公司該次臨時股東會召
      集權人戊○○提出其於98年10月2日向主管機關經濟部中
      部辦公室抄錄被告公司股東名簿，其上記載甲○○仍列名
      為股東，持有股份數為100萬股，則依前開公司法第165條
      規定及最高法院判決意旨，即使證人乙○○與訴外人蔡孟
      達間就股權讓渡契約已合意解除，甲○○名下之股權應回
      復為訴外人蔡孟達所有，但證人乙○○或訴外人蔡孟達自
      98年8月4日以後從未協同證人甲○○向被告公司辦理股份
      轉讓之變更登記，且該次臨時股東會召開日期為98年10月
      6日，證人乙○○遲至98年9月30日始寄發存證信函通知被
      告公司各股東上情，當時被告公司之股份轉讓亦已進入公
      司法第165條第2項規定之閉鎖期間，不得再辦理股東名簿
      記載之變更，故甲○○名下之股權縱令已經不存在，然被
      告公司股東名簿既仍記載甲○○為股東，甲○○自得主張
      其為被告公司股東而委託他人行使股東權甚明。至原告又
      主張依最高法院98年度台上字第1047號判決意旨，該「過
      戶登記出於偽造或不實者」，仍得推翻股東名簿之記載云
      云，然當事人主張有利於己之事實，就其事實有舉證之責
      任(參見民事訴訟法第277條本文規定)，而原告就甲○○
      之股權登記是否出於偽造或不實乙節，迄至本件言詞辯論
      終結前均未舉證以實其說，原告此部分之主張已屬無憑，
      況原告既主張甲○○之股權係源自於證人乙○○與訴外人
      蔡孟達於95年12月29日簽訂股權讓渡書契約，並借名登記
      在甲○○名下，則證人乙○○與訴外人蔡孟達於98年8月4
      日合意解除股權讓渡書契約前，甲○○在被告公司之股權
      登記應無虛偽或不實之情形，故依卷內證據資料所示，尚
      無任何證據足以否定甲○○於98年10月6日臨時股東會時
      在被告公司股東名簿記載仍為股東之事實，甲○○據此委
      託丙○○對被告公司行使股東權利，洵屬有據。
  (四)再原告主張證人甲○○於98年9月30日出具委託書係偽造
      云云，已為被告所否認，而證人甲○○、丙○○復於98年
      3 月2日言詞辯論期日到庭具結後證稱該委託書確為證人
      甲○○親自簽名用印乙節，亦如前述，則證人甲○○於98
      年9月30日出具之委託書應為真正，原告不察上情，恣意
      主張該委託書係偽造，復未提出任何證據資料足資證明該
      項主張屬實，故原告此部分之主張不足採信。
六、綜上所述，訴外人戊○○於98年10月6日經主管機關許可自
    行召集被告公司臨時股東會，並改選3席董事，其中股東甲○○之持股雖係第3人乙○○借名登記而取得，但該借名登
    記既為合法，且甲○○仍列名在被告公司股東名簿上，甲○○自得對被告公司主張為股東，並委託他人行使股東權利。
    又股東甲○○出具之委託書係屬真正，縱令未於該次臨時股
    東會開會5日前送達被告公司，仍不影響該委託書為合法有
    效，故被告公司將股東甲○○之持股計入該次董事選舉之總
    投票數，並認定陳俐菁、戊○○、丙○○等3人當選董事，
    其決議方法尚無違法可言。從而原告誤認被告公司上揭臨時
    股東會改選3席董事之決議方法違法，並依據公司法第189條
    規定提起撤銷股東會決議之訴，即無理由，應予駁回。
七、本件事證已臻明確，兩造其餘攻擊防禦方法及所舉證據資料
    ，核與本判決所得之心證及結果均不生影響，毋庸逐一論述
    ，附此敘明。
參、結論：本件原告之訴為無理由，依民事訴訟法第78條判決如
    主文。
中    華    民    國    99    年     4    月     6    日
                  民事第三庭    法  官  林金灶
以上正本係照原本作成。
如對本判決上訴，須於判決送達後20日內向本院提出上訴狀（須
附繕本）。
中    華    民    國    99    年     4    月     6    日
                                書記官

司法院資訊處製作；財團法人民間司法改革基金會備份。
